臺北高等行政法院判決　　　　　　　　　　　　　　九十二年度訴字第二七六八號
　　　　　　　　　　　　　　　.
　　原　　　告　　東森華榮傳播事業股份有限公司
　　代　表　人　　甲○○董事.
　　訴訟代理人　　乙○○
　　被　　　告　　行政院新聞局
　　代　表　人　　黃輝珍（局長）
　　訴訟代理人　　丙○○
右當事人間因衛星廣播電視法事件，原告不服行政院中華民國九十二年四月十八日院
臺訴字第○九二○○八三八二八號訴願決定，提起行政訴訟。本院判決如左：
　　主  文
原告之訴駁回。
訴訟費用由原告負擔。
　　事  實
一、事實概要：被告以原告經營之「東森新聞Ｓ頻道」，於民國（下同）九十一年十
    月九日十二時播出之「全球整點新聞」節目，播出「旅行社之狼？女子應徵被偷
    拍」新聞時，獨家報導應徵女子脫衣畫面（臉部部分經馬賽克處理），經廣播電
    視節目暨廣告諮詢會議認定已逾越普遍級標準，違反行為時衛星廣播電視法第十
    八條第一項規定。又該頻道前因違反節目及廣告管理規定，經被告分別以九十一
    年六月十日新廣四字第○九一○六二三四八一號及九十一年二月二十二日新廣四
    字第○九一○六二一三三七號行政處分核處有案，茲再違規，乃依衛星廣播電視
    法第三十七條第一項第一款規定，以九十一年十二月十一日新廣四字第○九一○
    六二六二七六號處分書處原告罰鍰新臺幣（下同）三十五萬元，並請立即改正，
    逾期不改正，將按次連續處罰。原告不服，提起訴願，遭決定駁回，遂提起本件
    行政訴訟。
二、兩造聲明：
　(一)原告聲明：求為判決訴願決定及原處分均撤銷。
　(二)被告聲明：求為判決如主文所示。
三、兩造之主張：
甲、原告主張之理由：
 (一) 原處分理由不備，欠缺合法處分之要件：
  (1)查衛星廣播電視法第十八條第一項規定：「主管機關應訂定節目分級處理辦法。
    衛星廣播電視事業及境外衛星廣播電視事業應依處理辦法規定播送節目。」是以
    立法機關對於電視節目之分級方式及基準，係授權主管機關訂定相關之處理辦法
    ，故對於電視節目之分級以及判斷是否逾越分級之認定基準，應以立法機關所授
    權主管機關訂定之法規命令為依據，即主管機關應援引前述之「電視節目分級處
    理辦法」（下稱分級處理辦法）並說明其所判斷之理由及依據，才為適法。
  (2)按依分級處理辦法第四條至第七條之規定，條文內容均有「電視節目無第四條所
    列情形」（第五條）、「電視節目無前二條所列情形」（第六條）或「電視節目
    無前三條所列情形」（第七條）之規定，故可明白得出前開規定等係有邏輯層次
    ；即欲判斷一電視節目是否有第五條、第六條抑或第七條之適用，必先判斷其內
    容是否有第四條所述之情形，倘有，該電視節目即已達「限制級」層次，倘無，
    則再觀察其是否有第五條或第六條所述之情形，倘有，則該節目已該當於「輔導
    級」或「保護級」之層次，至此，才能得出該電視節目是否有「逾越普遍級」之
    判斷。故作成逾越普遍級之結論，必需說明該則新聞符合分級處理辦法第四條至
    第六條何一規定，才為適法。又因該分級處理辦法第五條、第六條條文中均有「
    對於兒童心理有不良影響『之虞』者」或「或有混淆道德秩序觀『之虞』」之用
    語，故被告在引用上開二條規定時，亦應說明其何以認定電視節目對兒童有不良
    影響之原因或何以認定有足以混淆秩序觀之情形，才為適法之處分。
  (3)被告並未於處分理由中說明該則新聞構成分級處理辦法第四條至第六條所列之何
    種情形，僅以「該則新聞經本局『廣播電視節目暨廣告諮詢會議』認定已逾越『
    普遍級』標準」乙辭為認定之依據，並課以罰鍰，故自系爭處分全然無法得知該
    則新聞被認定逾越普遍級之理由，系爭處分實有理由不備之違法，而訴願決定未
    加以審酌，亦有明顯之違法。
 (二) 系爭處分內容與被告就系爭事實於九十一年十月二十八日以新廣四字第○九一○
    六五七一四號通知原告陳述意見函之內容並無二致，顯見被告並未就原告對系爭
    事實所提出之意見為審酌，顯有違反程序正義：
  (1)按行政程序法第四條規定：「行政行為應受法律及一般法律原則之拘束。」，同
    法第四十三條亦規定：「行政機關為處分或其他行政行為，應斟酌全部陳述與調
    查事實及證據之結果，依論理及經驗法則判斷事實之真偽，並將其決定及理由告
    知當事人。」
  (2)被告作成系爭處分前，已先行要求原告就系爭事實陳述意見，原告已說明該畫面
    係受害人偕同旅行社員工一同至原告公司指陳旅行社主管之行為，該則新聞播出
    係經上述人等之首肯，故無二度羞辱之疑慮；又該新聞係揭發社會事實，冀希閱
    聽人於求職時務必謹慎小心，勿入暗藏之陷阱，方選擇部分與經常可見之內衣廣
    告並無二致之畫面予以播出，此有原告之陳述意見書為據。惟被告顯然未就該陳
    述意見為審酌，故系爭處分之內容與陳述意見通知函並無不同，且亦未就陳述之
    意見之內容為任何隻字片語之說明，故被告作成系爭處分時未踐行前開法條之規
    定，且訴願決定機關於作成訴願決定時亦無對此為說明，有明顯之違誤。
 (三) 退步言之，系爭新聞畫面並無逾越「普遍級」，原處分及訴願決定仍有不當，應
    予撤銷：
  (1)查新聞報導係本諸人民「知的權利」而產生，由大眾傳播媒體作為「代理」人民
    行使知的權利的代理人，是故，新聞報導有別於一般節目，而以人類社會特出、
    新近、真實的事件為報導主題。基於此種反映真實之報導特性，以及憲法言論自
    由所衍生之新聞自由原則，「新聞」報導之主題包羅萬象，自較一般電視節目內
    容更為多元。
  (2)(二)鑒於求職乃閱聽人均可能面臨之事，而求職時可能存在之種種陷阱，新聞媒體
    應本於「人民知的代理人」之身分以及「反映真實」之特性，原告乃將該陷阱予
    以報導，令閱聽人不致於重蹈覆轍，以維自身安全，此為新聞媒體之義務，亦為
    天職；而原告之「東森新聞Ｓ頻道」於報導此則新聞之際，為符合新聞畫面需為
    「普」級之新聞尺度，業已先行刪除若干不當之畫面，所保留播出之內容中，僅
    有女子著內衣之畫面，然其內衣與一般泳衣相仿，並未有露點或其他暴露之情事
    ；故被告稱原告所播出之新聞畫面違反規定之認事用法，顯有違誤。
  (3)又因社會風氣日益開放，有關新聞畫面是否符合「普遍級」之判斷標準，亦應與
    時俱進，隨著社會風氣進化之腳步予以調整，而與一般社會通念相符，非可強以
    制式、嚴苛、無彈性之主觀標準，率爾認定新聞畫面逾越「普遍級」。實則，衡
    諸目前各電視頻道播送之內衣、沐浴乳等廣告以及內衣秀之畫面內容，系爭新聞
    畫面之尺度並無過之，被告認其逾越「普遍級」尺度，顯有違一般通念。況，原
    告於播送系爭新聞，係要提醒求職者小心求職時之一切陷阱，所為係對不法之旅
    行社老闆提出批判，以減少受害者，並導正社會觀念，故系爭新聞報導之內容及
    畫面，絕無影響兒童及青少年身心健康之虞。
 (四) 被告就處理業者違反衛星廣播電視法之案件曾頒布罰鍰之裁量基準，惟該基準已
    於九十一年十一月二十七日修正，本件僅得裁罰二十萬元，然被告為處分時仍依
    據舊基準裁罰，自屬裁量過當，於法不合。
乙、被告主張之理由：
 (一) 按分級處理辦法第五條第一款規定：「涉及性之問題、犯罪、暴力、打鬥、恐怖
    、玄奇怪異或反映社會畸型現象，對於兒童心理有不良影響之虞者，其節目應列
    為『輔』級。」及第十三條規定「新聞報導節目得不標示級別，其畫面應符合『
    普』級規定。」。原告經營之「東森新聞Ｓ頻道」於九十一年十月九日十二時播
    出之「全球整點新聞」節目，於報導「旅行社之狼？女子應徵被偷拍」新聞時，
    獨家報導應徵女子脫衣畫面，雖受害人臉部部分經馬賽克處理，核其行為，均已
    逾越「普」級規定。原處分理由已如分級處理辦法第九條附表二例示說明「任何
    涉及性行為、色慾或具性意涵等之內容」為電視節目普遍級不得播出之內容。系
    爭新聞畫面既有脫衣動作，顯已具性意涵之內容，已違反分級處理辦法第十三條
    之規定。
 (二) 系爭新聞以獨家畫面報導內容揭人隱私、剝削受害人，對應徵女子造成二度羞辱
    ，民眾投書及輿論反應均顯示該則新聞內容欠妥。惟新聞報導節目雖具有真實報
    導之特殊性，但製播時仍應遵守衛星廣播電視法相關法令規範；何況善盡社會道
    德責任為大眾傳播媒體應有義務，製播之新聞報導內容、畫面，自不得有影響兒
    童、少年身心健康及妨害善良風俗之虞。再者，「新聞自由」雖源於人民「知的
    權利」，若新聞自由侵犯個人名譽、隱私或公共利益時，法律自當予以介入限制
    ，故絕非任何事件皆可以新聞自由之名目做為新聞報導之保護傘。且新聞報導重
    複播送直入收視觀眾廳堂，以「知的權利」為名，行渲染意淫，謀提高收視率之
    實，縱使原告辯稱係以教育民眾為目的，仍無法免除違法事實所應負之責任。
 (三) 被告對於違規案件之認定向極重視，為避免少數同仁之主觀好惡即對業者做成處
    分，影響業者權益，並保持被告在專業觀念上能與社會脈動與時俱進，特邀請社
    會各界公正、客觀之專業人士擔任「廣播電視節目及廣告諮詢委員」，不定期召
    開會議，評鑑委員審酌個案陳述意見，提供被告在節目認定觀念上不失偏頗之客
    觀諮詢意見，被告再就個案情節輕重與該頻道之核處紀錄依據法律規定本於職權
    作出是否處罰之認定。系爭節目內容業經被告九十一年十一月五日之召開之「廣
    播電視節目及廣告諮詢會議」認定明顯涉及違反分級處理辦法，已違反衛星廣播
    電視法第十八條第一項規定。被告依法核處，誠屬適當及適法，並未有過於主觀
    、不符社會通念之處。另衛星廣播電視法第三十七條第一項第一款規定之適用對
    象為：衛星廣播電視事業及境外衛星廣播電視事業有一年內經處罰二次，再有前
    二條（第三十五條、第三十六條）各款情形之一者。原告因違反同法規定並經被
    告分別以九十一年六月十日新廣四字第○九一○六二三四八一號、九十一年二月
    二十二日新廣四字第○九一○六二一三三七號行政處分核處在案，被告依法核處
    ，誠無不當。原告所持理由係規避責任之詞，冀邀寬免，顯不足信。
　　理  由
一、原告之代表人原為王令麟，九十二年七月三日改由甲○○擔任，被告之代表人原
    為葉國興，九十二年七月一日改由黃輝珍擔任；此有原告提出之股份有限公司變
    更登記表，被告提出之任命令及錄令通知在卷為憑，茲據兩造各自聲明承受訴訟
    ，均無不合，應予准許。
二、按主管機關應訂定節目分級處理辦法，衛星廣播電視事業及境外衛星廣播電視事
    業應依處理辦法規定播送節目，為衛星廣播電視法第十八條第一項所規定。違反
    者，依同法第三十五條第三款規定，予以警告。又衛星廣播電視事業及境外衛星
    廣播電視事業一年內經處罰二次，再有前二條各款情形之一者，處二十萬元以上
    二百萬元以下罰鍰，並通知限期改正，逾期不改正者，得按次連續處罰，復為同
    法第三十七條第一項第一款所明定。次按電視節目分級處理辦法第十三條規定，
    新聞報導節目得不標示級別，其畫面應符合普級規定。
三、本件原告經營之「東森新聞Ｓ頻道」，於九十一年十月九日十二時播出之「全球
    整點新聞」節目，播出「旅行社之狼？女子應徵被偷拍」新聞時，獨家報導應徵
    女子脫衣畫面（臉部部分經馬賽克處理）之事實有被告提出之錄影帶乙卷為憑；
    又該頻道前因違反節目及廣告管理規定，經被告分別以九十一年六月十日新廣四
    字第○九一○六二三四八一號及九十一年二月二十二日新廣四字第○九一○六二
    一三三七號行政處分核處罰鍰並已確定等情，亦有被告提出之處分書二份及本院
    九十一年度訴字第五一七二號判決在卷可稽，上情復為原告所不爭執，自堪信為
    真實。被告據以認定原告所為逾越普遍級標準，違反行為時衛星廣播電視法第十
    八條第一項規定，依衛星廣播電視法第三十七條第一項第一款規定，以九十一年
    十二月十一日新廣四字第○九一○六二六二七六號處分書處原告罰鍰三十五萬元
    ，並請立即改正，逾期不改正，將按次連續處罰。原告不服，循序提起訴願、行
    政訴訟，並為如事實欄所載之主張，被告則以前揭情詞置辯。
四、經查，分級處理辦法第五條第一款規定：「涉及性之問題、犯罪、暴力、打鬥、
    恐怖、玄奇怪異或反映社會畸型現象，對於兒童心理有不良影響之虞者，其節目
    應列為『輔』級。」原告經營之「東森新聞Ｓ頻道」於前揭時間播出之「全球整
    點新聞」節目，於報導「旅行社之狼？女子應徵被偷拍」新聞時，獨家報導應徵
    女子脫衣畫面，雖受害人臉部部分經馬賽克處理，然系爭新聞畫面既有脫衣動作
    ，顯已具性意涵之內容，且該等具性意涵之女子脫衣畫面內容顯非兒童、少年在
    一般日常生活起居中尋常易見之景象，足使兒童或少年誤以為該等脫衣行為係可
    取進而仿傚，上開節目拍攝之女子脫衣畫面自具情性意涵，自足以影響兒童或少
    年身心健康，核其行為，已逾越「普」級規定，自已違反分級處理辦法第十三條
    之規定。又系爭新聞畫面與經拍攝手法處理的內衣廣告並不相同，其亦經報紙評
    論對被害人造成二度羞辱，且被告於九十一年十一月五日召開由學者專家組成之
    廣播電視節目及廣告諮詢會議決議，認定上開節目內容明顯違反分級處理辦法，
    有剪報影本及該會議決議之意見彙整表附於原處分卷可稽，足徵上開情色畫面確
    非適合一般觀眾觀賞，被告據以認定違反衛星廣播電視法第十八條第一項之規定
    ，核無不合。原處分已將原告之行為、處分理由與適用法條詳予載明，且被告為
    處分之前亦予原告陳述意見之機會，是原處分並無理由不備與違反行政程序正義
    之情形，原告此部份之指摘，尚非有據。
五、又新聞報導節目雖具有真實報導之特殊性，但製播時仍應遵守衛星廣播電視法相
    關法令規範不得逾越，新聞自由雖源於人民知的權利，若新聞自由侵犯個人名譽
    、隱私或公共利益時，法律自當介入予以限制。依現行法令規定，節目內容原不
    可有任何影響兒童或青少年身心健康等意涵內容，縱使係反映真實，無法完全刪
    除，甚或蘊含教育意義，仍無法免除違法事實所應負之責任。且衛星廣播電視法
    對於節目內容之管理，係為維持社會秩序、保障兒童及少年健康與維持公共利益
    之必要，核與憲法第二十三條規定相符，自無悖憲法第十一條規定。新聞報導畫
    面應以普遍級為原則，即使因新聞內容需要，亦不應刻意或重複播出涉及性行為
    、色慾或具性意涵等逾越普遍級之畫面。又新聞報導雖具有真實報導之特殊性，
    然製播其內容及畫面時，仍應善盡其大眾傳播媒體之社會道德責任，不得有影響
    兒童及少年身心健康之虞。原告製播上開新聞內容均與普遍級原則相悖，違法事
    實明確。被告為避免影響業者權益，並保持在專業觀念上能與社會脈動與時俱進
    ，特別邀請社會各界公正、客觀之專業人士擔任廣播電視節目及廣告諮詢委員，
    不定期召開會議，評鑑委員審酌個案陳述意見，提供被告在節目認定觀念上不失
    偏頗之客觀諮詢意見，再就個案情節輕重與該頻道之核處紀錄依據法律規定本於
    職權作出是否處罰之認定，自未有過於主觀，不符社會通念之處。原告為衛星廣
    播電視事業，應遵守衛星廣播電視法相關規定，竟任令其頻道違規播出違法畫面
    ，自難免其法律責任。
六、再，衛星廣播電視法第三十七條第一項第一款規定適用對象，為衛星廣播電視事
    業或境外衛星廣播電視事業一年內經處罰二次，再有同法第三十五條、第三十六
    條各款情形之一者，以該事業經處罰二次為已足，並不以前後違反相同法條為限
    。原告前因違反衛星廣播電視法第十八條第一項規定，經被告依同法第三十七條
    第一項第一款規定，分別以九十一年六月十日新廣四字第○九一○六二三四八一
    號及九十一年二月二十二日新廣四字第○九一○六二一三三七號行政處分核處有
    案，此次再違規，被告再依衛星廣播電視第三十七條第一項第一款規定予以處罰
    ，自無違誤。而依衛星廣播電視法第三十七條第一項第一款規定之法定罰則為「
    罰鍰二十萬元以上二百萬元以下，並通知限期改正，逾期不改正，得按次連續處
    罰」。雖原告之行為時間為九十一年十月九日，然被告已於九十一年十一月七日
    修正原定之裁量基準，則裁罰時理應依修正後之裁量基準始正當，惟此次行為係
    自九十一年十月九日往前追溯一年（即三六五日）期間內之第三次行為，被告依
    修正前之裁量基準裁罰三十五萬元，並通知立即改正，逾期不改正，將按次連續
    處罰，亦無逾越依新修正之裁量基準（按該裁量基準為第一次依最低罰鍰金額二
    十萬元起算，再次適用時，每次增處罰鍰額度為該最低罰鍰金額二分之一），原
    告主張被告所為裁罰違反新修正之裁量基準，顯屬誤會。
七、綜上所述，被告所為處分並無違誤，訴願決定予以維持，亦無不合。原告徒執前
    詞，訴請撤銷，為無理由，應予駁回。
八、據上論結，本件原告之訴為無理由，爰依行政訴訟法第九十八條第三項前段，判
    決如主文。
中　　　華　　　民　　　國　　九十三　　年　　　四　　　月　　二十二　　日
                        臺 北 高 等 行 政 法 院   第 二 庭
                                           審 判 長 法  官　姜素娥
                                                    法  官　林文舟
                                                    法  官　陳國成
右為正本係照原本作成。
如不服本判決，應於送達後二十日內，向本院提出上訴狀並表明上訴理由，如於本判
決宣示後送達前提起上訴者，應於判決送達後二十日內補提上訴理由書（須按他造人
數附繕本）。
中　　　華　　　民　　　國　　九十三　　年　　　四　　　月　　二十三　　日
  　　　　　　　　　　　　　　　　　　　　          書記官　蕭士緯
